臺灣臺北地方法院民事判決　　　　　　　94年度簡上字第43號
上　訴　人　丙○○
訴訟代理人　邱琇偵律師
　　　　　　詹順貴律師
複代理人　　洪韶瑩律師
被上訴人　　台灣中小企業銀行股份有限公司
法定代理人　丁○○
訴訟代理人　乙○○
　　　　　　甲○○
上列上列當事人間請求清償債務事件，上訴人對於民國93年11月
18日本院臺北簡易庭93年度北簡字第20902號第一審判決提起上
訴，本院於民國94年4月20日言詞辯論終結，判決如下：
    主  文
上訴駁回。
第二審訴訟費用由上訴人負擔。
    事實及理由
一被上訴人起訴主張：上訴人於民國93年2月間與被上訴人訂立
  信用卡使用契約，並領用威士與萬事達信用卡使用，依約上訴
  人得於被上訴人之特約商店記帳消費或向金融機構預借現金，
  但應於當期繳款日前向被上訴人清償，逾期應另給付按年息
  15% 計算之利息，暨逾期在6個月以內按上開利率10%計算，逾
  期超過6個月以上者按上開利率20%計算之違約金。且上訴人於
  申辦信用卡時，連同向被上訴人辦理卡友樂透貸之小額信用貸
  款，借款新台幣(下同)60,000元，並於93年2月16日借期屆滿
  ，上訴人應按月向被上訴人清償本息計5,000元，遲延履行時
  ，則另按年息15%計付利息，並約定任何一宗債務不依約付息
  時，即應視為全部到期。詎上訴人自領得信用卡起，即於被上
  訴人之特約商店消費簽帳，惟其迄於93年3月21日止尚欠萬事
  達信用卡消費款本金20,580元及威士信用卡消費款本金37,472
  元未給付，連同循環利息及約金，共計58,578元未清償，且上
  訴人自借得小額信用貸款起即未依按期清償本息，迄今仍欠借
  款本金59,646元未清償，依約其債務均視為全部到期。
二上訴人則辯以：上訴人乃智能不足之人，無法辨別事理，上訴
  人係遭受訴外人謝其國之詐騙辦理系爭2張信用卡及小額信用
  貸款，上訴人僅承認拿到1張信用卡，上訴人並未自承系爭2張
  信用卡均有收到，亦未承認有收到小額信用貸款之款項。上訴
  人因為智能不足，遭謝其國之詐騙而在被上訴人之系爭申請文
  件上簽名，上訴人並不知該等文件之內容，被上訴人未於訂約
  時向上訴人解說契約之內容，復未給予上訴人合理之契約審閱
  期間，故被上訴人主張之契約條款未構成契約之內容，上訴人
  未持系爭信用卡為任何消費行為，上訴人當然不負清償之責等
  語。
三原審判決上訴人應給付被上訴人118,224元，及其中20,580元
  自93年3月21日起，其中37,472元自93年4月21日起，其中
  59,646元自93年2月16日起，均至清償日止，按年息15%計算之
  利息，其逾期未滿6個月者按前開利息10%，逾期超過6個月以
  上者按前開利息20%計算之違約金，上訴人不服提起上訴，並
  聲明：(一)原判決廢棄，(二)廢棄部分請判決駁回被上訴人第一審
  之訴；被上訴人則聲明：上訴駁回。
四被上訴人主張之事實，業據其提出與所述相符之信用卡申請書
  、信用卡約定條款、信用卡消費交易明細表、連線作業通用查
  詢驗證單、卡友樂透貸申請書、小額信用貸款約定書等件為證
  ，此部分堪信為真實。
五本件爭點及本院之判斷：
  (一)上訴人所簽訂系爭文件時，其意思能力雖可能遜於常人，但
    仍具有相當之意思能力，尚難認已達無意識之程度。
    1.上訴人抗辯其為智能不足之人，受謝其國之詐騙於93年2
      月10日辦理系爭2張信用卡及小額信用貸款，上訴人於系
      爭申請文件上簽名時，不知該等文件之內容，無法辨別事
      理，故被上訴人主張之契約條款未構成契約之內容等語。
      被上訴人則主張上訴人簽約時有完全行為能力。
    2.按民法關於行為能力之制度，依民法第12條、13條、75條
      前段、第77條、第78條、第79條規定，原則上以年齡為基
      礎而區別行為能力之有無，另於民法第14條、第15條創設
      禁治產制度，並於第75條後段例外規定雖非無行為能力人
      ，而其意思表示係在無意識或精神錯亂中所為者，亦屬無
      效。我國民法關於行為能力制度，在成年人受禁治產宣告
      或於行為時陷於無意識或精神錯亂時，立法者較側重保護
      無行為能力人，但別無就成年人再以精神狀態區分為限制
      行為能力人之規定藉以保護意思能力較一般人為差之成年
      人，可推知立法者就此種情形，為免與之交易之他人受有
      不測之損害（非如禁治產人及精神錯亂人嚴重而難以從外
      觀辨識其意思能力），而較為著重交易安全。
    3.經查：
      (1)上訴人主張其智能不足，係提出：87年11月17日基隆
        市中山區役男複檢處理判定體位通知書，其上所載判定
        結果為「智能不足」 (見原審卷第32頁)，93年12月2
        日長庚紀念醫院診斷證明書，其上記載診斷「智能不足
        」(見本院卷第42頁)，94年1月21日長庚紀念醫院診
        斷證明書，其上記載診斷「中度智能障礙」 (見本院卷
        第43頁)，中華民國身心障礙手冊，其上記載「障礙
        類別: 智障、障礙等級: 輕度、鑑定日期: 12.9.」，
        並陳明上訴人在87年至93年間未到醫院作過相關檢查等
        語(見本院卷第40頁、第56頁)。則距上訴人簽訂系爭文
        件之93年2月10日前之最近1份資料為87年11月17日之役
        餘後之資料，均難認為係於93年2月10日簽約當時之精
        神狀況或辨別事理的能力，但自上訴人提出87年、93年
        底及94年初之資料，可認為上訴人簽訂系爭文件時其意
        思能力可能遜於常人。又上訴人陳明：信用卡申請書是
        伊簽的，印鑑卡是伊簽名、蓋章的，伊有領故宮卡，後
        來將故宮卡交給謝其國，信用卡發卡清單上簽收印文是
        伊帶到銀行去領信用卡的印章，謝其國騙伊去辦信用卡
        伊就去辦等語 (見原審卷第30頁、本院卷第35頁)，經
        核閱上訴人填寫系爭信用卡申請書 (見原審卷第7頁)、
        印鑑卡 (見本院卷第30頁反面)之字跡、位置以及所填
        內容之難易程度觀之，實與一般常人無異，顯見上訴人
        於簽訂系爭文件當時，其意思能力雖可能遜於常人，但
        仍具有相當之意思能力，尚難認已達完全欠缺意思能力
        (無意識或精神錯亂)之程度。
      (2)本件上訴人係68年10月8日出生，於簽訂系爭文件時之
        93 年2月10日，已經成年，且未經宣告禁治產，依現行
        法律明文規定，屬完全行為能力人，且為法律行為時，
        並非處於無意識或精神錯亂中，已如前述，則其所為信
        用卡契約、借貸契約之法律行為，應屬合法有效。上訴
        人所辯其因智能不足無法辨別事理云云，並不可採。
  (二)上訴人已親自向被上訴人領取2張信用卡，被上訴人亦已將
    小額信用貸款款項匯入上訴人所開立之帳戶。
    1.上訴人抗辯：上訴人僅拿到1張信用卡，並未自承系爭2張
      信用卡均有收到，亦未承認有收到小額信用貸款之款項等
      語。被上訴人則主張上訴人有收到2張信用卡，並有收到
      小額信用貸款。
    2.經查：
      (1)上訴人於93年2月20日至原告銀行親領並簽收2張信用卡
        ，有被上訴人提出之信用卡發卡清單，其上分別記載丙
        ○○之故宮卡普卡、MASTER普通卡，在該2行資料右方
        ，分別蓋有「丙○○」之印文，簽收日並均記載為2.
        20. (見本院卷第29頁)；又上訴人陳稱：「 (上證1之信
        用卡發卡清單上面的簽收印文，你有何意見？)上面的
        印章是我當時領取信用卡時提出的，是我帶到銀行去領
        信用卡的印章。」(見本院卷第35頁)則被上訴人主張上
        訴人有收到2張信用卡，應可採信，被上訴人抗辯其僅
        拿到1張信用卡云云為不足採。
      (2)上訴人於93年2月10日至被上訴人松南分行開立活期儲
        蓄存款帳戶，帳號為000-00-000000，並於93年2月16日
        向被上訴人借款60,000元，被上訴人於當日將60,000元
        匯入上訴人上開帳戶，有上訴人000-00-000000開戶資
        料、該帳號印鑑卡、該帳戶明細資料在卷足憑 (見本院
        卷第30頁正反面、第31頁)，又上訴人陳稱：「（提示
        被上訴人上證二印鑑卡，請問上面是你親自簽名蓋章？
        ）是我簽名、蓋章的。」 (見本院卷第35頁)則被上訴
        人主張上訴人有收到小額信用貸款，應可採信。
  (三)上訴人簽立信用卡使用契約，並親自領取信用卡，對於所消
    費款項，應負清償之責。
    1.上訴人抗辯其未持系爭信用卡為任何消費行為，當然不負
      清償之責。被上訴人則主張上訴人簽立信用卡使用契約，
      並親自領取信用卡，對於所消費款項，應依契約約定負清
      償之責。
    2.經查：
      (1)系爭信用卡申請書背面「申請前請先詳閱下列事項」中
        「使用卡片之權利與義務」欄載明：「國際信用卡屬本
        行之財產，申請人於領取卡片時，應立即在卡片簽名欄
        上簽名、妥善保管並限本人使用，不得讓與、轉借、提
        供擔保或以其他方式將國際信用卡之占有轉讓予第三人
        或交其使用。．．．否則，因上述而引致之應付帳款概
        由持卡人負清償責任。」 (見原審卷第7頁背面)又信用
        卡約定條款第6條第2項約定：「持卡人之信用卡屬於貴
        行之財產，持卡人應妥善保管及使用信用卡。貴行僅授
        權正卡持卡人或附卡持卡人在信用卡有效期限內分別使
        用，不得讓與、轉借、提供擔保或以其他方式將國際信
        用卡之占有轉讓予第三人或交其使用。」第5項約定：
        「持卡人違反第2項至第4項約定致生之應付帳款者，亦
        應對之負清償責任。」(見原審卷第8頁)
      (2)上訴人自承其係與謝其國至被上訴人公司領取信用卡，
        並將信用卡交付謝其國 (見原審卷第30頁、本院卷第35
        頁)，上訴人既將系爭信用卡交付他人使用，依前揭約
        定，上訴人就所交付謝其國使用信用卡所生款項，自應
        負清償責任。
  (四)系爭契約之效力不因被上訴人未給予上訴人合理之審閱期間
    而受影響。
    1.上訴人抗辯被上訴人未於訂約時向上訴人解說契約之內容
      ，復未給予上訴人合理之契約審閱期間，故被上訴人主張
      之契約條款未構成契約之內容等語。被上訴人則主張：被
      上訴人除給與客戶適當合理之時間供客戶審閱外，亦指派
      專人為上訴人解說並解答疑問，並由上訴人完全明瞭契約
      內容後方簽名於契約上，故上訴人確已明瞭契約之各項規
      定後方親筆簽名於其上，雙方之契約合法成立等語。
    2.按消費者保護法關於定型化契約30日以上審閱期間之規定
      ，其目的在預防企業經營者藉其大量定期化契約之預先擬
      定，就契約條款先為有利於己之約定，使消費者於訂約時
      因匆促不及詳細閱覽全部條款，致對其消費權益有所損害
      ，故為保護弱勢消費者所設之規定，惟倘消費者於訂約當
      時對契約條款內容業已明瞭知悉，縱企業經營者未給予30
      日以上之審閱期間，對系爭定型化契約之效力亦不生影響
      。系爭信用卡及貸款契約書雖屬定型化契約，然上訴人於
      93年2月10日向被上訴人申請信用卡 (見原審卷第7頁)後
      於93年2月20日親自攜帶印章至被上訴人銀行領取信用卡
      (見本院卷第29頁)，上訴人並向被上訴人申請開立活期儲
      蓄存款帳戶、填載印鑑卡 (見本院卷第30頁正反面)後向
      被上訴人借款約定由被上訴人將款項匯入上訴人之帳戶，
      又信用卡申請書背面已載明使用卡片之權利與義務 (見原
      審卷第29頁背面「申請前請先詳閱下列事項」)，卡友樂
      透貸申請書背面已載明小額信用貸款約定條款載明借款金
      額、期間、還款方式 (見本院卷第30頁反面)，足見上訴
      人已知悉其目的在於申請信用卡使用及借款，縱承辦人員
      於辦理信用卡或借款完畢後將文件收回，系爭信用卡契約
      、借貸契約之效力亦非當然因未提供30日以上之審閱期間
      而有所影響。況揆諸消保法施行細則關於該條之立法目的
      ，在於保障消費者不因一時之匆忙失慮而受損，上訴人復
      未就其如何因未獲合理審閱期間而受有如何之不利益加以
      證明，是其遽而辯稱系爭契約條款未構成契約之內容等語
      ，自不足採信。
六綜上所述，上訴人向被上訴人申請2張信用卡使用並借款，尚
  欠信用卡及借款款項未清償，為可採信，上訴人所辯均無可採
  。從而，被上訴人依據信用卡契約及借貸契約，請求上訴人給
  付118,224元，及其中萬事達信用卡本金20,580元部分自93年3
  月21日起，其中威士信用卡本金37,472元部分自93年4月21日
  起，其中小額信用貸款本金59,646元自93年2月16日起，均至
  清償日止，按年息15%計算之利息，其逾期未滿6個月者按前開
  利息10%，逾期超過6個月以上者按前開利息20%計算之違約金
  ，為有理由，應予准許。原審判命上訴人如數給付，並依職權
  宣告假執行，並無違誤，上訴意旨指摘原判決不當，求予廢棄
  改判，為無理由，應予駁回其上訴。
七本件事證已臻明確，兩造所為之其他主張陳述並所提之證據，
  經審酌後，認均與本件之結論無礙，不再一一論述，併予敘明
  。
八結論：本件上訴為無理由，依民事訴訟法第436條之1第3項、
  第449條第1項、第78條判決如主文。
中　　華　　民　　國　 　94 　　年　　5　　月　　4　　日
                 民事第五庭    審判長法官　吳青蓉
                                     法官  張松鈞
                  　　　　　　　　　 法官　周美雲
以上正本係照原本作成
不得上訴
中　　華　　民　　國　 　94 　　年　　5　　月　　4　　日
                    　             書記官　黃菀茹
